# (PART\*) Economia teórica {-}

# Equações diferenciais

```{r setup, include=FALSE}
knitr::opts_chunk$set(
  message = FALSE,
  warning = FALSE,
  echo = TRUE,
  fig.cap = 'Elaboração própria.'
)
```



## Introdução

O objetivo geral desta nota é realizar simulações numéricas de equações diferenciais ordinárias com ênfase, especialmente, em aplicações econômicas. Todas as simulações são feitas utilizando-se o software **R** [@WickhamRStudio2014].

Para as simulações, serão utilizados os pacotes abaixo, adicionais à base do **R**. É preciso que sejam instalados (uma única vez) e carregados antes do uso:

```{r}
### install.packages("deSolve")
### install.packages("PhaseR")
### install.packages("scatterplot3d")
### install.packages("latex2exp")


library(deSolve)       ### Funções para resolver EDOs
library(phaseR)        ### Funções para elaboração dos retratos de fase
library(scatterplot3d) ### Gráficos em 3 dimensões
library(latex2exp)     ### Expressões escritas padrão LaTeX

options(scipen = 99)   ### Utiliza 99 casas decimais como padrão em vez de notação científica
```


Denota-se por equação diferencial ordinária (EDO) uma função desconhecida e a relação com suas derivadas. Como, em economia, costuma-se usar o tempo como variável independente, esta notação permanecerá ao longo do texto se não estiver disposto de outra maneira. Portanto, pode-se representar uma EDO de ordem $n$ por

\begin{equation}
 f[y(t),y^{(1)}(t),y^{(2)}(t),...,y^{(n)}(t),t ] = 0
 (\#eq:edo)
\end{equation} 

em que $(n)$ é o grau da EDO e representa a maior ordem das derivadas da função desconhecida @Seco2018. Uma notação da forma geral pode ser descrita por:

\begin{equation}
a_n(t)y^{(n)}(t)+\dots+a_2(t)y^{(2)}(t)+a_1(t)y^{(1)}(t)+a_0(t)y(t) = g(t) 
(\#eq:geral)
\end{equation}


Neste texto, não serão abordados detalhes teóricos sobre equações diferenciais e sobre os modelos apresentados. O(a) leitor(a) deve recorrer aos documentos citados em caso de interesse.

### EDOs de 1^a^ ordem {#solow}

EDOs de 1^a^ ordem envolvem uma equação em termos da sua primeira derivada $y'(t)$. Conforme @Gandolfo2005, pode-se encontrar uma solução de uma equação homogênea no formato $y(t) = Ae^{-bt}$, cuja estabilidade depende do sinal de $-b$. Alguns exemplos de equações na Figura \@ref(fig:exemplos). 

Apesar de servir de motivação para a análise de EDOs, o objetivo desta nota não é resolver EDOs, encontrando uma função $y(t)$ que a satisfaz, mas sim identificar o comportamento de tais equações a partir de resoluções numéricas e representações gráficas. Portanto, passa-se aos detalhes básicos para as simulações.

```{r, exemplos, echo=FALSE, fig.pos='H'}
t <- seq(0,20,by = .01)
A <- c(1,1,-1,-1)
b <- c(.2,-.2,.2,-.2)

y1 <- A[1]*exp(-b[1]*t)
y2 <- A[2]*exp(-b[2]*t)
y3 <- A[3]*exp(-b[3]*t)
y4 <- A[4]*exp(-b[4]*t)

par(mfrow = c(2,2))

plot(t,y1,
     type = "l",
     xlab = "tempo",
     ylab = "y(t)",
     main = "Caso 1: A>0 e -b<0",
     col = "red")

plot(t,y2,
     type = "l",
     xlab = "tempo",
     ylab = "y(t)",
     main = "Caso 2: A>0 e -b>0",
     col = "blue")

plot(t,y3,
     type = "l",
     xlab = "tempo",
     ylab = "y(t)",
     main = "Caso 3: A<0 e -b<0",
     col = "red")

plot(t,y4,
     type = "l",
     xlab = "tempo",
     ylab = "y(t)",
     main = "Caso 4: A<0 e -b>0",
     col = "blue")

```


#### Estrutura básica para simulação com R

Algumas equações diferenciais apresentam soluções analíticas, que podem ser resolvidas a partir de técnicas específicas. Para a economia, uma boa referência é o livro do @Gandolfo2005. Para aplicações mais detalhadas, consultar @Seco2018. Nesses casos, simples técnicas de elaboração de gráficos podem ser adotadas no **R** ou outro software. 

Porém, há situações que não se deseja ou não é simples encontrar uma solução analítica. Para esses casos, o **R** possui pacotes que ajudam a encontrar e representar graficamente soluções numéricas e retratos de fase, que podem ajudar na interpretação dos modelos.

O pacote utilizado para simulação e resolução de EDOs com o **R** é o **deSolve**. Um espectro maior de aplicações e parte das explicações aqui apresentadas podem ser encontradas em @Soetaert2010. Recursos adicionais e manuais podem ser acessados digitando **?deSolve** diretamente no console^[ Alguns exemplos de representação gráfica podem ser vistos com a função *example(deSolve)*.]. 

Em primeiro lugar, deve-se definir uma função própria do modelo a ser simulado em linguagem própria do **R** com, no mínimo, os seguintes parâmetros nesta ordem: 

1. **Tempo** para simulação;
2. Valor **inicial** das variáveis (estado); e
3. **Parâmetros** do modelo.

Quando da resolução, o modelo chamará essa função em cada período de tempo durante o processo de integração. **Tempo** e **valores iniciais** devem ser disponibilizados no formato de vetores (ou listas). A função **with( )**^[ Para ver exemplos da função, clique [aqui](https://statisticsglobe.com/r-with-within-function-example#:~:text=Definition%20of%20with%20%26%20within%3A,AND%20modifies%20the%20original%20data.).] permite usar as variáveis em formato de lista diretamente dentro da função sem que seja necessário indicar o nome da lista todas as vezes. Por fim, a função deve retornar uma lista (os resultados serão concatenados se estivermos interessados em mais de uma EDO). Os comandos estão detalhados abaixo.

Com a função elaborada, são estabelecidos os nomes e valores dos parâmetros, a(s) condição(ões) inicial(is) e o período de tempo que se deseja fazer a simulação. Lembre-se de que, quanto maior o tempo e complexidade do modelo, maior será o nível de exigência computacional^[O tempo demandado para a análise pode ser medido com as seguintes funções concatenadas: **print(system.time(\<código da função ode\>))**.].

Como exemplo de EDO de 1^a^ ordem, pode-se simular o seguinte modelo, baseado no modelo canônico de @Solow1956^[Os detalhes do modelo podem ser consultados, pelo leitor, no artigo original e os artigos que o discutiram posteriormente.] representado na equação \@ref(eq:solow).
\begin{equation}
  \dot{r} = sF(r,1) - nr
  (\#eq:solow)
\end{equation} em que $r = \frac{K}{L}$ é a razão capital-trabalho, $s$ é a taxa de poupança, $n$ é a taxa de crescimento da força de trabalho e $F(r,1)$ é uma função de produção homogênea de grau um a ser especificada. 

No presente caso, uma função Cobb-Douglas na forma $F(K,L) = K^\alpha L^{1-\alpha} \Rightarrow F(r,1) = r^\alpha$ pode ser adotada para a resolução numérica. Portanto, a equação diferencial a ser simulada é:
\begin{equation}
  \dot{r} = sr^\alpha - nr
  (\#eq:solow-cobb)
\end{equation} cuja função para simuação da EDO pode ser construída por:


```{r}
  ##### Função em R que representa a EDO
  solow_edo <- function(tempo, inicial, parametros){  ### Parâmetros da função
  
  list <- as.list(c(inicial, parametros))           ### Lista c/ informações da EDO
  
  with(list, {                                      ### with() acessa elementos da lista
    
    dr = s*r^alpha - n*r                            ### EDO de interesse
    
    list(dr)                                        ### Retorna valores simulados
  })                                                ### Fim do with
}                                                   ### Fim da função
```

A partir da função *solow_edo* criada, pode-se disponibilizar os dados específicos a partir da simulação com a função **ode( )**. Os valores dos parâmetros foram $s = 0.1$, $\alpha = 0.35$ e $n = 0.05$ e o valor inicial $r_0 = 1$. Ao final, estão os três primeiros e últimos resultados:

```{r}
  
  ##### Valor inicial 
r <- c(r = 1)                     ### Formato de vetor nominado de acordo com a função

  ##### Parâmetros da função (podem ser estimados)

parametros <- c(s = 0.1,
                alpha = 0.35,
                n = 0.05)         ### Formato de vetor

  ##### Sequência de tempo
tempo <- seq(0, 350, by = 1)      

  ##### Simulação do modelo  
solow <- ode(y = r,               ### Condição inicial
             times = tempo,       ### Tempo a ser simulado
             func = solow_edo,    ### Função criada
             parms = parametros)  ### Se parâmetros já definidos, use parms = NULL

  ##### Exibição dos resultados
head(solow, n=3)                  ### Exibe três primeiros
tail(solow, n=3)                  ### Exibe três últimos
```
O gráfico resultado do modelo está descrito na Figura \@ref(fig:solow), sob o título "Modelo de Solow".

#### Interrupção automática da simulação

Caso o interesse seja só a fase inicial de uma equação ou se tenha uma EDO convergente, é possível usar a funcionalidade *root* da função **lsodar**^[Esta é a operação padrão na própria função **ode()**.]. 

A simulação será interrompida no momento em que as variáveis de estado estiverem a uma distância entre si menor que um parâmetro pré-definido (no exemplo, uma variação da ordem de 10^-4^). Assim, a função raiz calcula, em primeiro lugar, a taxa de variação e, depois, a diferença entre a soma dos valores absolutos e a tolerância definida:

```{r}
  ##### Critério de parada
raiz <- function(tempo,incial,parametros) {
  
        variacao <- unlist(solow_edo(tempo,incial,parametros)) ### Desfaz lista
        
        sum(abs(variacao)) - 1e-4       ### Tolerância
      }

  ##### Nova simulação do modelo, acrescida da raiz
solow_raiz <- lsodar(y = r,
                     times = tempo,
                     func = solow_edo,
                     parms = parametros,
                     rootfun = raiz)    ### Indicação da função criada

tail(solow_raiz, n=3)                   ### Compare com os três últimos sem parada
```

Por fim, os gráficos estão na Figura \@ref(fig:solow). Note que a função **matplot()**^[Esta função desenha mais de uma coluna de uma matriz ao mesmo tempo. Com a função **plot()**, seriam necessários dois comandos.] foi usada para ter uma interface melhor adaptada à plotagem lado a lado e a lidar com mais de uma variável no mesmo gráfico. Nesta nota, serão dados exemplos também com a função **plot()**, da base do R.
```{r, solow, fig.height = 3.5, fig.width = 6.5}
par(mfrow=c(1,2))     ### Define gráficos a seguir em 1 linha e 2 colunas

  ##### Série original
matplot(x = solow[,1],
        y = solow[,2],
        type = "l",               ### Gráfico de linha
        lwd = 2,                  ### Largura da linha
        col = "red",
        main = "Modelo de Solow",
        xlab = "tempo",
        ylab = "r(t)")

  ##### Série com interrupção
matplot(x = solow_raiz[,1], 
        y = solow_raiz[,2],
        type = "l",
        lwd = 2,
        col = "blue",
        main = "Modelo de Solow com parada",
        xlab = "tempo",
        ylab = "r(t)")
```

\bigskip
\bigskip

### EDOs de 2^a^ ordem {#edo2}

EDOs de 2^a^ ordem envolvem a segunda derivada da função principal. Vale notar que, para fins computacionais, EDOs de 2^a^ ordem precisam ser escritas sob a forma de um sistema de equações de EDOs de 1^a^ ordem^[Para mais detalhes, ver @Soetaert2012.], bem como duas condições iniciais. Assim, uma EDO no formato
\begin{equation}
\begin{split}
 y'' & = f(y,y',t) \\
 y(t_0) & = y_{0}\\
 y'(t_0) & = y'_{0}
\end{split}
 (\#eq:transformacao1)
\end{equation} pode ser reescrita como
\begin{equation}
\begin{split}
 y' & = y_1 \\
 y'' & = y'_{1} = f(y,y_1,t) \\
 y(t_0) & = y_{0}\\
 y_1(t_0) & = y'_{0}
\end{split}
(\#eq:transformacao)
\end{equation}

A título de exemplo, pode-se simular o modelo de acelerador de segunda ordem exposto em @Gandolfo2005. A EDO do modelo é
\begin{equation}
  K'' + \beta K'+ \alpha \beta K  = \alpha \beta K^*
  (\#eq:acelerador1)
\end{equation} em que $K$ é o estoque corrente de capital, $K^*$ é o estoque desejado de capital, $\beta$ denota a velocidade de ajuste do investimento real ao investimento desejado. Por fim, $\alpha$ é a velocidade de ajuste entre o estoque real e o desejado. 

É possível ampliar o sistema com $K^* = kY$, em que $k$ é a relação capital-produto e $Y$ é o produto da economia. Assim, a equação \@ref(eq:acelerador1) pode ser reescrita, após manipulações algébricas, como
\begin{equation}
  K'' + \beta \left(1-\frac{\alpha k}{1 - b}\right) K'+ \alpha \beta K  = \alpha \beta k\frac{a}{1 - b}
  (\#eq:acelerador2)
\end{equation} em que os termos $a$ e $b$ se referem a uma versão macroeconômica simples de uma função de consumo no formato $C = a + bY$.

A versão em sistema de EDOs de 1^a^ ordem da equação \@ref(eq:acelerador2) pode ser feita considerando $I = K'$ o investimento e isolando as derivadas no lado esquerdo das equações:
\begin{equation}
\begin{split}
 K' & = I \\
 I' & =  -\beta \left(1-\frac{\alpha k}{1 - b}\right) I - \alpha \beta K + \alpha \beta k\frac{a}{1 - b}\\
 K(t_0) & = K_{0}\\
 K'(t_0) & = I'(t_0) = I_{0}
\end{split}
(\#eq:acelerador-sistema)
\end{equation}

Diante disso, segue-se passos semelhantes à resolução de EDOs de 1^a^ ordem. Em primeiro lugar, cria-se a função, agora com duas equações e duas saídas de dados.

```{r}
  ##### EDO do Acelerador de 2a ordem
acel_edo <-     function(tempo, inicial, parametros){
      with(as.list(c(inicial, parametros)),{
        
        ### Equações apresentadas em (9)
        dK <- I
        dI <- -beta*(1-(alfa*k/(1-b)))*I - alfa*beta*K + alfa*beta*k*a/(1-b)
        
        list(c(dK,dI))   ### Retorna dois valores
      })
    }
```
Em seguida, definem-se os parâmetros e o gráfico para representá-los na Figura \@ref(fig:acelerador).

```{r,acelerador,fig.width= 6.5, fig.height = 4.5, fig.pos='H'}

tempo <- seq(0,200, by = 0.5)

inicial <- c(K = 1, I = 0)

parametros <- c(alfa = 0.05,
                beta = 0.25,
                a = 2,
                b = 0.8,
                k = 3)

  ##### Função semelhante à situação de 1a ordem
acel <- ode(y = inicial,
            times = tempo,
            func = acel_edo,
            parms = parametros)

  ##### Gráfico da EDO
plot(x = acel[,"time"],
     y = acel[,"K"],
     type = "l",
     lwd = 2,
     col = "red",
     xlab = "tempo",
     ylab = "K(t)",
     main = TeX("Acelerador de 2^a ordem")) ### Formato de texto LaTeX

abline(h = 30,           ### Acrescenta linha tracejada para o equilíbrio
       lty = "dashed")   

```

Por fim, note que as EDOs de ordem superiores podem ser resolvidas adotando uma combinação dos procedimentos explicitados acima.


#### Equação com coeficientes constantes

Equações com coeficientes constantes apresentam apenas a equação principal e suas derivadas variáveis no tempo. Um exemplo é a função $y''(t) + 2y'(t) + y(t) = 0$. Sua versão em sistema de EDOs de 1^a^ ordem pode ser feita considerando $y_1(t) = y(t)'$, isolando as derivadas no lado esquerdo das equações e adotando uma das soluções canônicas, conforme \cite[p. 71]{Seco2018}:
\begin{equation}
\begin{split}
 y' & = y_1 \\
 y_1' & =  -2y_1 - y\\
 y(0) & = 0\\
 y'(0) & = y_1 = 1
\end{split}
(\#eq:cte)
\end{equation}

Diante disso, segue-se passos semelhantes à resolução de EDOs de 1^a^ ordem. Em primeiro lugar, cria-se a função, agora com duas equações e duas saídas de dados. O gráfico está representado na Figura \@ref(fig:constante).

```{r}
  #### EDO de equação de coeficientes constantes
raizes_iguais <-  function(t, inicial, parametros){
  with(as.list(c(inicial, parametros)),{
    
  #### Sistema de Equações representando EDO de 2a ordem
    dy <- y1
    dy1 <- -2*y1 - y
    
  #### Resultados devem ser concatenados em uma lista
    list(c(dy,dy1))
  })
}

  #### Tempo máximo reduzido, pois converge rapidamente
tempo <- seq(1, 20, by = 0.1)


  #### Condições iniciais canônicas
inicial <- c(y = 0, y1 = 1)

  #### EDO
raizes_iguais_edo <- ode(y = inicial,
                         times = tempo,
                         func = raizes_iguais,
                         parms = NULL)        ## Equação com parâmetros já definidos


```

```{r, constante, fig.width= 6.5, fig.height = 4.5, fig.pos='H', fig.cap = "Coeficientes Constantes"}
  #### Gráfico da EDO com coeficientes constantes
plot(raizes_iguais_edo[,"time"], raizes_iguais_edo[,"y"],
     type = "l",
     lwd = 2,
     col = "red",
     xlab = "t",
     ylab = "y(t)",
     main = TeX("$y''(t) + 2y'(t) + y(t) = 0$")) ## Formato de texto LaTeX
```


#### Equação de Laguerre

A equação de Laguerre tem aplicabilidade na Física quântica e em outras áreas da Matemática e Física. Exemplos de aplicações estão em \cite[pp. 87-90]{Seco2018}. Um dos exemplos está na versão do orbital *s* de um átomo de hidrogênio em seu menor nível de energia. A equação de Laguerre, nesse caso, é dada por $xy''(x)+(1-x)y'(x) + y(x) = 0$. Sua versão em sistema de EDOs de 1^a^ ordem pode ser feita considerando $y_1(x) = y(x)'$ e isolando as derivadas no lado esquerdo das equações e adotando uma das soluções canônicas:
\begin{equation}
\begin{split}
 y' & = y_1 \\
 y_1' & =  \frac{-(1-x)}{x}y_1 - \frac{y}{x}\\
 y(x_0) & = 0\\
 y'(x_0) & = y_1 = 1
\end{split}
(\#eq:laguerre)
\end{equation}

Diante disso, segue-se passos semelhantes à resolução de EDOs de 1^a^ ordem. Em primeiro lugar, cria-se a função, agora com duas equações e duas saídas de dados. O gráfico está representado na Figura \@ref(fig:laguerre).

```{r}
  #### EDO de equação de Laguerre
laguerre <-  function(x, inicial, parametros){
  with(as.list(c(inicial, parametros)),{
    
    ## Sistema de Equações representando EDO de 2a ordem
    
    dy <- y1
    dy1 <- -(1-x)/x*y1 - y/x
    
    ## Resultados devem ser concatenados em uma lista
    
    list(c(dy,dy1))
  })
}

x <- seq(1, 50, by = 0.1)


  #### Condições iniciais canônicas
inicial <- c(y = 0, y1 = 1)

    
  #### EDO
laguerre_edo <- ode(y = inicial,
                     times = x,
                     func = laguerre,
                     parms = NULL)
```

```{r, laguerre, fig.width= 6.5, fig.height = 4.5, fig.pos='H', fig.cap = "Equação de Laguerre"}
  #### Gráfico da EDO de Laguerre
plot(laguerre_edo[,"time"], laguerre_edo[,"y"],
     type = "l",
     lwd = 2,
     col = "green",
     xlab = "x",
     ylab = "y(x)",
     main = TeX("$xy''(x) + (1-x)y'(x) + y(x) = 0$")) ## Formato de texto LaTeX
     

```

#### Equação de Euler 

Um exemplo da chamada ``equação de Euler" é dado pela função $t^2y''(t) + 2ty'(t) - 2y(t) = t^5$, conforme \cite[p. 49]{Seco2018}. Sua versão em sistema de EDOs de 1^a^ ordem pode ser feita considerando $y_1(t) = y(t)'$ e isolando as derivadas no lado esquerdo das equações e adotando uma das soluções canônicas, conforme:
\begin{equation}
\begin{split}
 y' & = y_1 \\
 y_1' & =  \frac{-2y_1}{t} + \frac{2y}{t^2} + t^3\\
 y(0) & = 1\\
 y'(0) & = y_1 = 0
\end{split}
(\#eq:euler)
\end{equation}

Diante disso, segue-se passos semelhantes à resolução de EDOs de 1^a^ ordem. Em primeiro lugar, cria-se a função, agora com duas equações e duas saídas de dados. O gráfico está representado na Figura \@ref(fig:euler).

```{r}
  #### EDO de equação de Euler
euler <-  function(t, inicial, parametros){
  with(as.list(c(inicial, parametros)),{
    
    ## Sistema de Equações representando EDO de 2a ordem
    
    dy <- y1
    dy1 <- -2/t*y1 + 2*y/t**2 + t**3
    
    ## Resultados devem ser concatenados em uma lista
    
    list(c(dy,dy1))
  })
}

tempo <- seq(1,10, by = 0.2)

  #### Condições iniciais canônicas
inicial <- c(y = 1, y1 = 0)

  #### EDO
euler_edo <- ode(y = inicial,
                 times = tempo,
                 func = euler,
                 parms = NULL)


```

```{r, euler, fig.width= 6.5, fig.height = 4.5, fig.pos='H', fig.cap = "Equação de Euler"}
  #### Gráfico da EDO com coeficientes constantes
plot(euler_edo[,"time"],euler_edo[,"y"],
     type = "l",
     lwd = 2,
     col = "blue",
     xlab = "t",
     ylab = "y(t)",
     main = TeX("$t^2y''(t) + 2ty'(t) - 2y(t) = t^5$ ")) ## Formato de texto LaTeX
     
```

\bigskip


## Equações diferenciais simultâneas {#simultaneas}

O caso de um sistema com duas EDOs de 1^a^ ordem pode ser resolvido de maneira semelhante ao modelo de 2^a^ ordem apresentado na seção \@ref(edo2). Portanto, aqui será apresentada uma solução numérica para um sistema de três EDOs simultâneas trabalhado por @Ma2012. Trata-se de um sistema econômico e financeiro que combina taxa de juro, de investimento e de inflação. Os detalhes do modelo devem ser avaliados no artigo original.

O sistema fincaneiro (caótico) representado no modelo é tal que:
\begin{equation}
\begin{split}
 \dot{x} & = z + (y - a)x \\
 \dot{y} & = 1 - by - x^2 \\
 \dot{z} & = -x + cz
\end{split}
(\#eq:financeiro)
\end{equation} em que $x$ expressa a taxa de juro, $y$ representa a demanda por investimento e $z$, o índice de preços. Ademais, $a \geq 0$ é o volume de poupança, $b \geq 0$ é o custo unitário do investimento e $c \geq 0$ é a elasticidade da demanda por bens.

Para a simulação numérica, usam-se os seguintes valores iniciais e parâmetros sugeridos pelos autores: $x_0 = 0.03$, $y_0 = 0.15$, $z_0 = 0.25$, $a = 5$, $b = 0.15$ e $c = 0$. Com isso, a função é formada por:

```{r}

  #### EDO do sistema financeiro caótico
financial_edo <- function(tempo, inicial, parametros) {
  with(as.list(c(inicial,parametros)),{
    dx <- z+(y - a)*x
    dy <- 1 - b*y - x^2
    dz <- -x - c*z
    
    list(c(dx,dy,dz))
  })
}
```
O modelo pode com as três variáveis ser simulado na Figura \@ref(fig:financial) por meio do pacote **scatterplot3d**. 

```{r, financial, fig.width= 6.5, fig.height = 4.5}
tempo <- seq(0,100,by = .01)

inicial <- c(x = .03,
             y = .15,
             z = .25)

parametros <- c(a = 5,
                b = .15,
                c = .8)

  #### EDO    
financial <-  ode(y = inicial,
                  times = tempo,
                  func = financial_edo,
                  parms = parametros)

  #### Gráfico 3D de todo o sistema
scatterplot3d(financial[,-1],    ## Exclui a coluna tempo para que apenas 
              type = "l",        ## as variáveis sejam representadas
              lwd = 3,
              xlab = "juro",
              ylab = "investimento",
              zlab = "preços")
```

A partir da resolução de todo o sistema, pode-se avaliar apenas a relação entre duas variáveis como na Figura \@ref(fig:juro):

```{r,juro, fig.width= 6.5, fig.height = 4.5, fig.pos='H'}

  #### Relação entre juro e demanda por investimento
plot(x = financial[,"x"],
     y = financial[,"y"],
     type = "l",
     lwd = 3,
     xlab = "juro",
     ylab = "investimento")
```

\bigskip
\bigskip

A relação entre inflação e juro está na Figura \@ref(fig:inflacaojuro).

```{r, inflacaojuro, fig.width= 6.5, fig.height = 4.5}

  ## Relação entre juro e preço
matplot(x = financial[,"time"],
        y = financial[,c("x","z")],
        type = "l",
        lwd = 3,
        xlab = "tempo",
        ylab = "")           ## Exclui o título do eixo y

  #### Legenda
legend("bottomleft",         ## Local no gráfico
       c("juro", "preços"),  ## Conteúdo da Legenda
       col = 1:2,            ## Cores preto (1) e vermelho (2)
       lty = 1:2)            ## Linha contínua (1) e tracejada (2)
```

## Análise de estabilidade

A análise de estabilidade com o pacote **phaseR** apresenta, de maneira gráfica, um diagrama de fase de uma EDO ou sistema de EDOs de modo a avaliar trajetórias iniciais distintas ou consequências de perturbações no modelo dinâmico. 

Este pacote depende de uma função que represente a EDO a partir da estrutura **deSolve**, vista nas seções anteriores. Os nomes dos parâmetros até agora foram adotados para que ficassem mais intuitivos. Entretanto, para o retrato de fase, os nomes dos parâmetros que aparecem na função da EDO devem ser os mesmos aceitos pelo próprio pacote **deSolve** conforme:

1. O tempo deve ser representado pela letra **t**;
2. Os valores iniciais devem estar contidos num vetor **y**; e
3. Os parâmetros, indicados em um vetor **parameters**.

### Estabilidade de EDO de 1^a^ ordem

Como primeiro exemplo, tem-se a análise do modelo de Solow, apresentado na seção \@ref(solow). Reorganizando os nomes da função e dos parâmetros, os comandos são:

```{r}
  #### EDO com os nomes padrão dos parâmetros
solow_edo <- function(t,y,parameters){
  with(as.list(c(y,parameters)),{
    
    r = y                ## Adaptação da notação do modelo
    
    dr = s*r^alpha - n*r
    
    list(dr)
  })
}

t <- seq(0,300,1)
y <- c(r = 1)
parameters <- c(s= 0.1, alpha = 0.35, n=0.05)

```
Após os ajustes na nomenclatura, é possível acrescentar o campo de fluxos (ou de velocidades) com a função *flowField*(). Ademais, pode-se simular algumas trajetórias com a função *trajectory*() a partir de pontos iniciais distintos conforme a Figura \@ref(fig:fase). O gráfico base deve conter o ajuste "*add = FALSE*". Caso contrário, será adicionado a outro gráfico pré-existente, gerando problemas de configuração.

```{r, fase, fig.width= 6.5, fig.height = 4.5, results = 'hide'}

  #### Gráfico com o campo de fluxos
flowField(solow_edo,                ## EDO
          xlim   = c(0,300),        ## Limite para o eixo do tempo
          ylim   = c(0,4.1),        ## Limite para a variável em análise
          system = "one.dim",       ## Apenas uma variável contra o tempo
          parameters = parameters,  ## Vetor numérico
          add = FALSE,              ## Se TRUE, adiciona campo a um gráfico anterior
          points = 15,              ## Densidade de setas (default = 21)
          xlab = "tempo",
          ylab = "r(t)",
          main = "Estabilidade do Modelo de Solow")


  #### Desenho das trajetórias a partir de  condições iniciais
trajectory(solow_edo,
           y0     = c(0, 0.5, 1.5, 2.5, 3, 3.5, 4), ## diferentes pontos iniciais
           tlim   = c(0, 300),
           system = "one.dim",
           parameters = parameters,
           col = "blue")
```

#### Retrato de fase

Pode-se também fazer o retrado de fase como na Figura \@ref(fig:retrato), em que a variável em nível está representada no eixo horizontal e sua derivada no eixo vertical. Com isso, visualiza-se pontos de equilíbrio e suas estabilidades.

```{r, retrato, fig.width= 6.5, fig.height = 4.5, results='hide'}

  #### Retrato de fase
phasePortrait(solow_edo,
              ylim   = c(0, 4),        ## Limite da variável dependente
              system = "one.dim",
              parameters = parameters,
              col = "red",
              xlab = "r(t)",
              ylab = TeX("\\dot{r}(t)"),
              main = "Retrato de Fase do Modelo de Solow")
```


### Estabilidade de sistema de duas EDOs de 1^a^ ordem - equilíbrio dinâmico

Procedimentos semelhantes podem ser adotados para um sistema com duas equações. Para um exemplo de sistema homogêneo de EDOs cujo equilíbrio é estável, utiliza-se exemplo sugerido por @Gandolfo2005 no capítulo 18 (exercício 3), cuja esturutra é:
\begin{equation}
\begin{split}
 \dot{x} & = -2x + 4y \\
 \dot{y} & = -x + y
\end{split}
(\#eq:gandolfo18)
\end{equation}
Além das informações disponíveis para o caso de uma variável (dimensão) apresentado acima, é possível desenhar as isolinhas nulas, que representam o formato geométrico onde a derivada de uma função é zero. Elas podem ser elaboradas com a função  *nullclines*(). Note que, agora, os valores iniciais para a trajetória devem ser oferecidos em formato de matriz, representando os pares ordenados. O resultado pode ser visto na Figura \@ref(fig:estavel).

```{r, estavel, results='hide', fig.width= 6.5, fig.height = 4.5, fig.pos='H'}

    #### EDO do sistema
gandolfo_edo_estavel <- function(t,y,parameters){
  x <- y[1]      ## Valores iniciais em formato de vetor
  y <- y[2]      ## e precisam ser renomeados
  
  dx <- -x-y
  dy <- 5*x-3*y 
  
  list(c(dx,dy))
}

  #### Gráfico com o campo de fluxos
flowField(gandolfo_edo_estavel,
          xlim   = c(-5,5),     ## Limite da primeira variável
          ylim   = c(-5,5),     ## Limite da primeira variável
          add = FALSE,
          points = 15)

  #### Isolhinhas nulas
nullclines(gandolfo_edo_estavel, ## EDO
           xlim   = c(-5,5),     ## Limites compatíveis com o campo de fluxos
           ylim   = c(-5,5))

  #### Matriz com as condições iniciais
y0 <- matrix(c(0,3,         ## Pares ordenaos para y0
               0,-3,
               -5,0,
               4,-1),
             ncol = 2,
             byrow = TRUE) ## Insere os dados numa matriz a partir das linhas

  #### Desenho das trajetórias a partir de  condições iniciais
trajectory(gandolfo_edo_estavel,
           y0   = y0,
           tlim = c(-5, 5))

```

```{r}
  #### Matriz com as condições iniciais
y0
```


### Estabilidade de sistema de duas EDOs de 1^a^ ordem - ponto de sela

Para um exemplo de sistema de EDOs cujo equilíbrio é caracterizado por uma trajetória de sela, pode-se adotar o sistema homogêneo sugerido por @Gandolfo2005 no capítulo 18 ( exercício 1) cuja esturutra é:
\begin{equation}
\begin{split}
 \dot{x} & = -2x + 4y \\
 \dot{y} & = -x + y
\end{split}
(\#eq:gandolfo18-2)
\end{equation}
É possível perceber que se trata de uma trajetória de sela, cujas trajetórias estáveis e instáveis podem ser elaboradas com a função *drawManifolds*(). O resultado pode ser visto na Figura \@ref(fig:sela).

```{r, sela, results='hide',fig.width= 7,fig.height=4.5,fig.pos='H'}

  #### EDO
gandolfo_edo <- function(t,y,parameters){
  
  x <- y[1]      ## Valores iniciais em formato de vetor
  y <- y[2]      ## e precisam ser renomeados
  
  dx <- -2*x-4*y
  dy <- -x+y 
  
  list(c(dx,dy))
}

  #### Campo de fluxos
flowField(gandolfo_edo,
          xlim   = c(-5,5),
          ylim   = c(-5,5),
          add = FALSE,
          points = 15)

  #### Isolinhas
nullclines(gandolfo_edo,
           xlim   = c(-5,5),
           ylim   = c(-5,5))

  #### Trajetórias de sela (instável e estável)
drawManifolds(gandolfo_edo,
              y0 = c(0, 0))

  #### Matriz de choques iniciais
y0 <- matrix(c(0,3,
               0,-3,
               -5,0,
               4,-1),
             ncol = 2,
             byrow = TRUE)

  #### Trajetórias de choques
trajectory(gandolfo_edo,
           y0   = y0,
           tlim = c(-5, 5))


```

Em linhas gerais, essas são as informações mais comuns na análise de sistemas dinâmicos no campo da Economia. Funções e tratamentos adicionais podem ser avaliados nos itens referenciados abaixo.









