---
title: "Nota sobre a resolução de Sistema de Equações Lineares com R"
author: 
  - Theo Antunes^[Doutor em Economia pela Universidade de Brasília. Pode ser contatado em [theosantunes@gmail.com ](mailto:theosantunes@gmail.com ).]
  - Rafael de Acypreste^[Doutorando em Economia pela Universidade de Brasília. Pode ser contatado em [rafaeldeacyprestemr@gmail.com](mailto:rafaeldeacyprestemr@gmail.com).]
date: "`r format(Sys.Date(),'%d/%m/%Y')`"
output:
  bookdown::pdf_document2:  
    citation_package: natbib
    fig_caption: true
    number_sections: true
    toc_depth: 3
    latex_engine: xelatex
  bookdown::html_document2:
    df_print: paged
    fig_caption: true
  bookdown::word_document2: default
fontsize: 12pt
linkcolor: blue
header-includes:
  - \usepackage{indentfirst}
  - \usepackage{amsmath}
  - \setlength{\parindent}{4em}
  - \setlength{\parskip}{1.25em}
  - \usepackage{float}
bibliography: library.bib
biblio-style: "apalike"
link-citations: true
---

```{r setup, include=FALSE}
knitr::opts_chunk$set(message = FALSE,warning = FALSE,echo = TRUE,fig.cap='Elaboração própria.')
```
# Sistema de equações lineares

Um dos pacotes para a solução de sistemas de equações lineares é o **matlib**, cuja compatibilidade está, atualmente, ajustada para o R versão 4.0.0 ou mais recente.

```{r}
# install.packages("matlib")
library(matlib)
```

Os exemplos estão baseados no livro de \cite{Boldrini1980}. Um possível sistema com duas equações é dado por:

```{r}
A <- matrix(c(2,-7,1,4,−1,-10,-5,16), nrow= 4, ncol = 2)
b <- matrix(c(3,-12,1,8),ncol = 1)

showEqn(A,b) # Mostra a estrutura do sistema de equações
plotEqn(A,b) # Desenha as retas num gráfico com duas variáveis
```
De onde se pode perceber que há duas equações que são combinações lineares das demais.

Também é possível elaborar um sistema com três variáveis e fazer sua representação gráfica:


```{r}
A <- matrix(c(1,2,1,4,5,-3,3,4,-2), ncol = 3)
b <- c(1,4,5)

showEqn(A,b) # Mostra a estrutura do sistema de equações
ampliada <- cbind(A,b)                      # Matriz ampliada do sistema
echelon(ampliada,verbose = T,fractions = T) # Resolve por eliminação gaussiana
plotEqn3d(A,b) # Desenha as retas num gráfico em três dimensões numa popup
```
Outra forma de resolver o sistema se dá com o comando **solve**, desde que o sistema seja possível e determinado:

```{r}
A <- matrix(c(1,2,1,4,5,-3,3,4,-2), ncol = 3)
b <- c(1,4,5)

solve(A,b)
```



