---
title: "Nota sobre a resolução de Sistema de Equações Lineares com R"
author: 
  - Theo Antunes^[Doutor em Economia pela Universidade de Brasília. Pode ser contatado em [theosantunes@gmail.com ](mailto:theosantunes@gmail.com ).]
  - Rafael de Acypreste^[Doutorando em Economia pela Universidade de Brasília. Pode ser contatado em [rafaeldeacyprestemr@gmail.com](mailto:rafaeldeacyprestemr@gmail.com).]
date: "`r format(Sys.Date(),'%d/%m/%Y')`"
output:
  bookdown::pdf_document2:  
    citation_package: natbib
    fig_caption: true
    number_sections: true
    toc_depth: 3
    latex_engine: xelatex
  bookdown::html_document2:
    df_print: paged
    fig_caption: true
  bookdown::word_document2: default
fontsize: 12pt
linkcolor: blue
header-includes:
  - \usepackage{indentfirst}
  - \usepackage{amsmath}
  - \usepackage{graphicx}
  - \setlength{\parindent}{4em}
  - \setlength{\parskip}{1.25em}
  - \usepackage{float}
  - \newcommand{\sen}{\mathrm{sen}}
bibliography: library.bib
biblio-style: "apalike"
link-citations: true
---

```{r setup, include=FALSE}
knitr::opts_chunk$set(message = FALSE,warning = FALSE,echo = TRUE,fig.cap='Elaboração própria.')
```

# Equações a diferenças

Para essa nota, precisaremos dos seguintes pacotes instalados e carregados:

```{r}
library(tidyverse)
library(limSolve)
library(MASS)

options(scipen = 99)
```


## Equações lineares a diferenças de 1^a^ ordem


### Equação homogênea{#homogenea}

A equação homogênea é indicada pela forma a seguir, em que $y_t$ é uma variável em função do tempo:

\begin{equation}
 y_{t+1} + ay_{t} = 0 
\end{equation} que pode ser resolvida conhecendo-se o valor inicial $y_0$. Assim, temos:

\begin{equation}
\begin{split}
 y_{1} & = -ay_{0} \\
 y_{2} & = -ay_{1} = (-a)^2y_{0}\\
 \vdots \\
 y_{t} & = (-a)^ty_{0}
\end{split}
\end{equation}

Diante disso, podemos visualizar o comportamento de alguns exemplos, variando os sinais e os módulos:

```{r}
a <- c(3,-3,1,-1,0.5,-0.5) # constantes
y_0 <- 0.2                 # condição inicial
y <- tibble("a=3" = rep(0,25),"a=-3" = rep(0,25),
            "a=1" = rep(0,25),"a=-1" = rep(0,25),
            "a=0.5" = rep(0,25),"a=-0.5" = rep(0,25),
            t = 1:25)

for (i in 1:6){
  for(t in 1:25){ 
    y[t,i] <- (-a[i])^t*y_0
  }
}  

head(y)
```
que podemos manipular para o formato adequado e demonstrar os gráficos na figura abaixo.

```{r, homogenea,fig.pos='H'}
y %>% 
      pivot_longer(cols = 1:6,names_to="funcao",values_to = "values") %>% 
      ggplot(aes(x = t, y = values))+
      facet_wrap(vars(factor(funcao,levels = unique(funcao))),
                 scales = "free",
                 ncol=2)+
      geom_line(color = "red")+
      geom_point(alpha = .7,
                 size=1.5,
                 color = "red")+
      labs(y = NULL,
       x = "tempo")+
      theme_bw()
```
Pode-se perceber que a dinâmica da função $y(t)$ depende da  constante $a$, com ponto de partida indicado pela condição inicial. Constantes positivas indicam trajetórias oscilatórias. Quando $|a|<1$, a função converge para um equilíbrio $y* = 0$ ao longo do tempo. Quando $a= -1$, a função é constante. Já com $a= 1$, a função oscila entre $\pm y_0$. Por fim, quando $|a|>1$ a função não é convergente.


### Equação não homogênea

Quando a equação a diferença está no formato $y_{t+1} + ay_{t} = g(t)$, em que $g(t)$ é uma função qualquer que depende do tempo, a solução geral é dada pela solução da equação homogênea $y^h_t$ e de uma solução particular $y^p_t$:

\begin{equation}
 y_{t} = y^h_t + y^p_t 
\end{equation} em que podemos encontrar a solução homogênea como na seção \ref{homogenea}. A solução particular pode ser encontrada supondo uma equação arbitrária no formato da $g(t)$ que satisfaz o equilíbrio do sistema, isto é, $y_{t+1} = y_{t}$.

#### $g(t)$ é uma função constante:

quando $g(t) = b$, uma alternativa é supor uma solução particular na forma de uma constante $y_t = \mu$, de modo que:

\begin{equation}
\begin{split}
 \mu + a\mu = b \\
 (1 + a)\mu = b \\
 \mu = \dfrac{b}{1 + a}
\end{split}
\end{equation} para $a \neq -1$ --- nesse caso, podemos tentar uma solução do tipo $y* = \mu t$, de modo que $y^p_t = bt$. Portanto, a solução geral do sistema é:

\begin{equation}
 y_{t} = (-a)^ty_{0} + \dfrac{b}{1 + a}
\end{equation}

Diante disso, a dinâmica pode ser representada na Figura \@ref(fig:constante):

```{r, include = FALSE}
a <- c(1.5,-1.5,0.5,-0.5,1,-1) # constantes
b <- 10
y_0 <- 0.2                 # condição inicial
y <- tibble("a=1.5, b=10" = rep(0,25),"a=-1.5, b=10" = rep(0,25),
            "a=0.5, b=10" = rep(0,25),"a=-0.5, b=10" = rep(0,25),
            "a=1, b=10" = rep(0,25),"a=-1, b=10" = rep(0,25),
            t = 1:25)

for (i in 1:5){
  for(t in 1:25){ 
    y[t,i] <- (-a[i])^t*y_0 + b/(1+a[i])
  }
}  

for(t in 1:25){ 
  y[t,6] <- (-a[i])^t*y_0 + b*t
  }
```


```{r, constante, echo=FALSE,fig.pos='H'}
y %>% 
  pivot_longer(cols = 1:6,
               names_to="funcao",
               values_to = "values") %>% 
  ggplot(aes(x = t, y = values))+
  facet_wrap(vars(factor(funcao,levels = unique(funcao))),scales = "free",ncol=2)+
  geom_line(color = "red")+
  geom_point(alpha = .7,size=1.5,color = "red")+
  labs(y = NULL,
       x = "tempo")+
  theme_bw()
```

#### $g(t)$ é um polinômio de grau $n$: 

quando $g(t) = b_0 + b_1t$, uma alternativa é supor uma solução particular na forma de uma constante $y_t = \mu_0 + \mu_1t$, de modo que:

\begin{equation}
\begin{split}
 \mu_0 + \mu_1(t+1) + a[\mu_0 + \mu_1t] & =  b_0 + b_1t\\
 [(1+a)\mu_0 + \mu_1] + (1+a)\mu_1t & =  b_0 + b_1t \\
 \iff & \\
 (1+a)\mu_0 + \mu_1 & = b_0 \\
 (1+a)\mu_1 & = b_1
\end{split}
\end{equation} para $a \neq -1$ --- nesse caso, podemos tentar uma solução de um polinômio de grau superior. Portanto, a solução geral do sistema é:

\begin{equation}
 y_{t} = (-a)^ty_{0} + \mu_0 + \mu_1t
\end{equation}

Diante disso, a dinâmica pode ser representada na Figura \@ref(fig:polinomio).

```{r, include=FALSE}
a <- c(1.5,-1.5,0.5,-0.5,1,-1) # constantes
mu_0 <- c(8/25,-4,4/9,0,0,3/4)
mu_1 <- c(1/5,-1,1/3,1,1/2,1/4)
y_0 <- 2                # condição inicial
y <- tibble("a=1.5, b0=1, b1=1/2" = rep(0,20),"a=-1.5, b0=1, b1=1/2" = rep(0,20),
            "a=0.5, b0=1, b1=1/2" = rep(0,20),"a=-0.5, b0=1, b1=1/2" = rep(0,20),
            "a=1, b0=1, b1=1/2" = rep(0,20),"a=-1, b0=1, b1=1/2" = rep(0,20),
            t = 1:20)

for (i in 1:5){
  for(t in 1:20){ 
    y[t,i] <- (-a[i])^t*y_0 + mu_0[i] + mu_1[i]*t
  }
}  

for(t in 1:20){ 
  y[t,6] <- (-a[i])^t*y_0 + mu_0[i]*t + mu_1[i]*t^2
}
```


```{r, polinomio, echo=FALSE,fig.pos='H'}
a <- c(1.5,-1.5,0.5,-0.5,1,-1) # constantes
mu_0 <- c(8/25,-4,4/9,0,0,3/4)
mu_1 <- c(1/5,-1,1/3,1,1/2,1/4)
y_0 <- 2                # condição inicial
y <- tibble("a=1.5, b0=1, b1=1/2" = rep(0,20),"a=-1.5, b0=1, b1=1/2" = rep(0,20),
            "a=0.5, b0=1, b1=1/2" = rep(0,20),"a=-0.5, b0=1, b1=1/2" = rep(0,20),
            "a=1, b0=1, b1=1/2" = rep(0,20),"a=-1, b0=1, b1=1/2" = rep(0,20),
            t = 1:20)

for (i in 1:5){
  for(t in 1:20){ 
    y[t,i] <- (-a[i])^t*y_0 + mu_0[i] + mu_1[i]*t
  }
}  

for(t in 1:20){ 
  y[t,6] <- (-a[i])^t*y_0 + mu_0[i]*t + mu_1[i]*t^2
}
 
y %>% 
  pivot_longer(cols = 1:6,
               names_to="funcao",
               values_to = "values") %>% 
  ggplot(aes(x = t, y = values))+
  facet_wrap(vars(factor(funcao,levels = unique(funcao))),scales = "free",ncol=2)+
  geom_line(color = "red")+
  geom_point(alpha = .7,size=1.5,color = "red")+
  labs(y = NULL,
       x = "tempo")+
  theme_bw()

```

## Equações lineares a diferenças de 2^a^ ordem

A equação geral a diferenças em segunda ordem é indicada pela forma a seguir, em que $y_t$ é uma variável em função do tempo. Nesse caso, o problema de valor inicial demandará conhecer **duas** condições iniciais. Desta vez, as variáveis serão tratadas de maneiras defasadas, apenas para fins didáticos. Todo tratamento matemático continua o mesmo:

\begin{equation}
 y_{t}+ a_{1}y_{t-1} + a_{2}y_{t-2} = g(t) 
\end{equation} cuja solução ainda envolve encontrar uma solução para a equação homogênea e outra particilar. De toda forma, uma equação a diferenças de 2^a^ ordem pode ser resolvida por uma função do tipo $\lambda^t$, em que $\lambda$ é uma constante que depende dos parâmetros da equação, conforme \cite{Gandolfo2005}. A equação homogênea é tal que:

\begin{equation}
\begin{split}
 \lambda_{t}+ a_{1}\lambda_{t-1} + a_{2}\lambda_{t-2} & = 0 \\
 \lambda_{t-2}(\lambda^2 + a_{1}\lambda + a_{2}) & = 0
\end{split}
\end{equation}

Para além da solução trivial $\lambda = 0$, os valores possíveis de lambda demandam a resolução do polinômio característico da equação $\lambda^2 + a_{1}\lambda + a_{2} = 0$. Pode-se ter, portanto, três situações:

1. Duas raízes reais distintas ($\Delta > 0$);
2. Duas raízes reais iguais ($\Delta = 0$); ou
3. Duas raízes complexas ($\Delta < 0$).

Em que $\Delta = \sqrt{a_{1}^2 - 4a_{2}}$ se dá na na seguinte fórmula:

\begin{equation}
 \lambda_{1},\lambda_{2} = \dfrac{-a_{1} \pm \sqrt{a_{1}^2 - 4a_{2}}}{2} = \dfrac{-a_{1} \pm \sqrt{\Delta}}{2} 
\end{equation}


### Polinômio com duas raízes reais distintas

No caso de duas raízes reais distintas, a solução geral é formada por:


\begin{equation}
 y (t) = A_{1}\lambda_{1}^t + A_{2}\lambda_{2}^t+\textcolor{blue}{y^p_t}
\end{equation}

As condições de estabilidade dependem da análise dos dois valores de $\lambda$. Os casos podem ser:

1. Trajetória amortecida: |$\lambda_1$| < 0 **e** |$\lambda_2$| < 0; 
2. Trajetória explosiva: |$\lambda_1$| > 0 **ou** |$\lambda_2$| > 0.

Por fim, a trajetória será oscilatória se $\lambda_1 < 0$ ou $\lambda_2 < 0$ (rever, porque se o termo negativo for convergente, pode ter problema). Alguns exemplos podem ser vistos na Figura \@ref(fig:2ordem).

```{r, 2ordem, echo=FALSE}
lambda_1 <- c(0.5,0.5,0.5)
lambda_2 <- c(0.2,1.3,-1.3)
y <- tibble("lambda_1 = 0.5, lambda_2 = 0.2" = rep(0,20),
            "lambda_1 = 0.5, lambda_2 = 1.3" = rep(0,20),
            "lambda_1 = -0.5, lambda_2 = 1.3" = rep(0,20),
            t = 1:20)

for (i in 1:3){
  for(t in 1:20){ 
    y[t,i] <- lambda_1[i]^t + lambda_2[i]^t
  }
}  


y %>% 
  pivot_longer(cols = 1:3,
               names_to="funcao",
               values_to = "values") %>% 
  ggplot(aes(x = t, y = values))+
  facet_wrap(vars(factor(funcao,levels = unique(funcao))),
             scales = "free",
             ncol=1)+
  geom_line(color = "red")+
  geom_point(alpha = .7,size=1.5,color = "red")+
  labs(y = NULL)+
  theme_bw()
```

#### Cálculo das raízes e das constantes

O processo de cálculo das raízes do polinômio característico e das constantes podem ser calculados de maneira automatizada. Como exemplo, podemos resolver a equação $y_{t} - 3y_{t-1} + 2y_{t-2} = 0$, com as seguintes condições iniciais: $y_0 = 2\: e\: y_1 = 3$.

Em primeiro lugar, cria-se uma tabela com o vetor de  resultados da equação diferencial (já com os valores dados) e de tempo:

```{r}
y <- tibble(y = rep(0,20),
            t = 1:20)
y[1,"y"] <- 2   # y_0
y[2,"y"] <- 3   # y_1
head(y,3)       

```
Em seguida, pode-se resolver o polinômio característico:
```{r}
a_0 <- 1
a_1 <- -3
a_2 <- 2
coeficientes <- c(a_2,a_1,a_0)

raizes <- polyroot(coeficientes)
raizes <- Re(raizes) 
raizes# imprime a parte real (parte imaginária = 0)
```

Já as constantes arbitrárias podem ser determinadas, considerando as condições iniciais dadas, pelo seguinte sistema de equações:

\begin{equation}
\begin{split}
 A_1 + A_2 & =  y_0\\
 A_1\lambda_{1} + A_2\lambda_2 & = y_1\\
 \vdots \\
\begin{bmatrix}
1 & 1\\
\lambda_{1} & \lambda_{2}
\end{bmatrix}
\begin{bmatrix}
A_1\\
A_2
\end{bmatrix} & =
\begin{bmatrix}
y_0\\
y_1
\end{bmatrix} \\
\begin{bmatrix}
A_1\\
A_2
\end{bmatrix} & =
\begin{bmatrix}
1 & 1\\
\lambda_{1} & \lambda_{2}
\end{bmatrix}^{-1}
\begin{bmatrix}
y_0\\
y_1
\end{bmatrix}
\end{split}
\end{equation} que pode ser resulvido no **R** por:

```{r}
matriz <-  matrix(c(1,raizes[1],1,raizes[2]),ncol = 2)
iniciais <- c(2,3)

cte <- solve(Re(matriz))%*%iniciais
cte
```
Por fim, pode-se representar graficamente por:

```{r, fig.width=4,fig.height=2.5}

for(t in 1:20){ 
    y[t,"y"] <- cte[1]*raizes[1]^t + cte[2]*raizes[2]^t
  }


y %>% 
  ggplot(aes(x = t, y = y))+
  geom_line(color = "red")+
  geom_point(alpha = .7,size=1.5,color = "red")+
  labs(y = NULL,
       x = "tempo")+
  theme_bw()

```

### Duas raízes iguais

Para o caso de $\Delta = 0$, têm-se duas raízes reais iguais tais que $\lambda_{1} = \lambda_{2} = \dfrac{-a_1}{2}$. Nesse caso, pode-se tentar uma solução do tipo

\begin{equation}
 y (t) = A_{1}\lambda^t + A_{2}\textcolor{red}{t}\lambda^t+\textcolor{blue}{y^p_t} 
\end{equation}

Nesse caso, a condição para a estabilidade é que $|\lambda| < 1$. Ademais, se $\lambda < 0$, a trajetória será oscilatória. Os gráficos podem ser feitos de maneira semelhante ao caso de duas raízes reais distintas.

### Duas raízes complexas

Quando $\Delta < 0$, as raízes são dadas por um par de números complexos conjugados na forma $c + di$, em que $c,d \in \mathbb{R}$. A solução pode ser escrita por:

\begin{equation}
 y (t) = A'(c + di)^t + A''(c + di)^t+\textcolor{blue}{y^p_t}
\end{equation}

Note também que um número complexo pode ser reescrito como $r(\cos \omega + i\sen\;\omega)$, em que $r\cos\omega = c$,$r\sen\;\omega = d$ e $r^2 = c^2 + d^2$. Tem-se, após manipulações explicadas em \cite{Gandolfo2005}, que o sistema pode ser resolvido na forma:

\begin{equation}
 y (t) = r^t(A_1\cos\omega t + A_2\sen\;\omega t)+ \textcolor{blue}{y^p_t}
\end{equation} de onde o sistema será estável se $|r|<1$. Como $r^2 = a_2$, a condição de estabilidade também pode ser tomada como $a_2<1$. Vale notar que sempre haverá ciclos. Como exemplo, pode-se resolver a equação $y_{t} - \sqrt3y_{t-1} + y_{t-2} = 0$ por:

```{r, fig.width=4,fig.height=2.5}
y <- tibble(y = rep(0,100),
            t = 1:100)
y[1,"y"] <- 0     # y_0
y[2,"y"] <- 100   # y_1

a_0 <- 1
a_1 <- -sqrt(3)
a_2 <- 1
coeficientes <- c(a_2,a_1,a_0)

raizes <- polyroot(coeficientes)
r <- Mod(raizes[1])
omega <- Arg(raizes[1])

A_1 <- y[1,"y"]
A_2 <- (y[2,"y"]-r*y[1,"y"]*cos(omega))/(r*sin(omega))

for(t in 3:100){ 
  y[t,"y"] <- r^t*(A_1*cos(omega*t) + A_2*sin(omega*t))
}

#Gráfico
y %>% 
  ggplot(aes(x = t, y = y))+
  geom_line(color = "red")+
  geom_point(alpha = .7,size=1.5,color = "red")+
  geom_hline(yintercept = 0, linetype = "dashed")+
  labs(y = NULL,
       x = "tempo")+
  theme_bw()
```









